【裁判字號】    99,民專訴,30
【裁判日期】    990629
【裁判案由】    侵害專利權有關財產權爭議
【裁判全文】
智慧財產法院民事判決
                                    99年度民專訴字第30號
原      告  甲○○
訴訟代理人  乙○○
            盧俊誠律師
複 代 理人  顏文正律.
            桂齊恆律師
被      告  丙○○（即金威汽車
訴訟代理人  戊○○
上列當事人間侵害專利權有關財產權爭議事件，本院於99年6 月
1 日言詞辯論終結，判決如下：
    主  文
原告之訴及假執行之聲請均駁回。
訴訟費用由原告負擔。
    事實及理由
一、原告起訴主張其於民國（下同）94年8 月1 日以自行創作之
    「車頭」設計，向經濟部智慧財產局提出新式樣專利申請，
    公告期滿取得新式樣第D112742 號專利（下稱系爭專利），
    專利權期間自95年9 月1 日至106 年7 月31日止，並依專利
    法第79條規定，於廣告型錄中標示專利證書字號。原告依前
    揭專利權所生產製造之產品，因造型特殊、新奇而美觀，深
    受消費者喜愛，於改車市場上廣獲好評。惟原告於98年9 月
    26日發現車號ZT-9025 號車未經授權，卻將車頭改裝成與系
    爭專利圖面相同之樣式，經查該車實際使用人為訴外人丁○
    ○，其與原告調解中表示該車為其持印有原告專利證書字號
    之目錄至被告丙○○（即金威汽車改裝廠）處組裝改造，並
    於協議書中陳明製造仿冒前揭專利物品者係被告，此可證被
    告看過原告之產品目錄而明知前揭專利之存在，卻未經原告
    同意，擅自製造前揭專利車頭新式樣，且原告與被告營業地
    址相距不遠，車程約3 分鐘，互相認識，更顯被告故意侵權
    之意圖。原告為免因驟然起訴被告，傷害同業情誼，乃委託
    專利事務所於98年12月29日函知被告，但未獲被告善意回應
    ，益加彰顯被告故意侵害原告前揭專利權甚明。爰依專利法
    第129 條第1 項準用第84條第1 項及第85條第2 項、民法第
    216 條、專利法第85條第1 項第1 、2 款之規定，請求被告
    損害賠償。原告改裝車頭依前揭專利之價格為每輛新臺幣（
    下同）36,000元，因被告係故意侵害，依專利法第85條第3
    項之規定，請求酌定3 倍（36,000元x3倍）108,000 元之損
    害賠償。又被告之侵害專利行為，使原告業務上信譽因而致
    減損，故依專利法第85條第2 項之規定，請求100,000 元之
    商譽損害賠償。爰聲明求為判決：(一)被告應給付原告208,00
    0 元及自起訴狀繕本送達之翌日起至清償日止，按週年利率
    百分之5 計算之利息；(二)原告願供擔保，請准予宣告假執行
    。
二、被告則以係訴外人丁○○持「第一次開行動商店就賺錢」雜
    誌，以其中內容「福斯行動餐車」之圖片來店詢問，並非原
    告所稱係丁○○持印有系爭專利字號之目錄至店中詢問，被
    告從未見過原告指稱之目錄。被告於丁○○第一次來店詢問
    時，即告知並無此項商品，但其拜託被告幫忙詢問，被告原
    欲將廠商達信國際有限公司（下稱達信公司）電話告知丁○
    ○，請其自行聯絡，但丁○○聲稱不會安裝，且產品體積龐
    大載運麻煩，便請被告代為訂購且要求達信公司將產品寄至
    被告之車廠，雙方言明由被告負責安裝，其中並無販賣的對
    價關係。當時丁○○及達信公司並未告知有系爭專利，且系
    爭產品上亦無任何專利證書字號，被告實在無從得知系爭產
    品有專利存在。另被告與原告從無業務上之往來，僅於十多
    年前有過短暫無關業務之一面之緣，雙方並不認識。又被告
    之車廠為一人公司，也沒時間去了解他人動態，故原告僅憑
    自己臆測就斷定被告應知悉系爭專利權之存在，實屬不公。
    且被告於98年12月29日收到原告委託專利事務所來函，即立
    刻回電，並於99年1 月4 日回覆原告之代理人。被告僅受託
    安裝，系爭產品來源為達信公司，此有原告與丁○○所調解
    之協議書可證，且前開雜誌上之福斯車型已經流行了很多年
    ，市場上很多家在作，所以被告認為應該沒有專利存在，並
    無侵權故意或過失，自無須負侵權損害賠償之責等語為抗辯
    。並聲明求為判決駁回原告之訴及假執行之聲請。
三、按侵害專利權亦屬侵權行為之一種，以因故意或過失不法侵
    害他人之專利權致生損害者，始得請求損害賠償（最高法院
    93年度台上字第2292號、95年度台上字第1177號判決意旨及
    司法院98年度智慧財產法律座談會法律問題第13、14號決議
    參照）。從而侵權人如為無故意或過失之抗辯，專利權人應
    負舉證證明侵權人有故意或過失之責，如不能證明侵權人具
    有故意或過失，即不得請求其負損害賠償責任。
四、查本件原告主張係訴外人丁○○持印有原告專利證書字號之
    目錄至被告店中，請被告改裝車頭，被告看過原告之產品目
    錄而明知系爭專利之存在，而仍為訴外人丁○○改裝車頭，
    為具有侵權故意等情。被告對於其為訴外人丁○○改裝Ｖ字
    型車頭，與原告系爭車頭新式樣相同一節，固不爭執，惟否
    認有故意或過失，辯稱訴外人丁○○係持「第一次開行動商
    店就賺錢」雜誌，以其中內容「福斯行動餐車」之圖片來店
    詢問，請其改裝如書中福斯餐車所示之車頭，該雜誌上之福
    斯車型已經流行了很多年，市場上很多家在作，所以被告認
    為應該沒有專利存在，並無侵權故意或過失等語。是原告就
    被告具有侵權故意一節，即應負舉證之責。原告聲請訊問之
    證人丁○○於本院證稱：「我有想要改一台車，在路上有看
    到類似麵包車，很可愛，也剛好看了一本書，看到日本的餐
    車，拿那本書去金威問老闆說我想作一台這樣的車，看有沒
    有辦法作，老闆說他要問問看，之後他有回我電話說可以作
    這樣的車，我就把車交給他們處理了。（庭呈當時拿給被告
    看的書一本，書名為「第一次開行動商店就賺錢」）。（原
    告複代問：知不知道原告有專利？）我之後才知道的，一開
    始先去找被告，把車子交給被告改了之後，三興工廠（原告
    公司）才告訴我這個有專利，說我錯了，所以我與他們以2
    萬元和解。（被告訴代問：你是不是拿起訴書證物三去給被
    告看？）我沒有拿這張給他們看，我先去金威再去三興的，
    我一開始是拿這本書問金威有沒有辦法處理，看有沒有辦法
    改成像書上這樣，之後金威說可以幫我弄之後，我才去找到
    三興，三興也可以改成這樣，可是我車子已經交給金威處理
    了，之後我去三興才知道這個有專利，我承認我的錯，所以
    我與三興和解了。那時我去寫和解協議書的時候，我有強調
    金威那邊只是負責組裝而已，他們有要求我提供這東西是誰
    生產、誰販賣的，和解協議書上面有寫這是達信公司生產的
    ，這是被告跟我講的，那時我有強調金威只是組裝而已」等
    語（見本院卷第71、72頁）。該證人丁○○已明確證稱當時
    係持「第一次開行動商店就賺錢」書至被告店中，請求被告
    改裝像書中所載之（福斯）餐車車頭，並未持原告所稱之其
    印有專利證書字號之目錄至被告店中予被告觀看。是原告主
    張被告看過訴外人丁○○所持之原告產品目錄，而明知系爭
    專利之存在，仍為訴外人丁○○改裝車頭，為具有侵權故意
    云云，即屬無據。
五、次查，依證人丁○○庭提之「第一次開行動商店就賺錢」書
    （外放本院證物袋），係翻譯自日本著作，其中封面及內頁
    所載之數種餐車車頭與原告系爭Ｖ字型車頭新式樣極為相似
    ，該書第6 頁所載之1966年福斯T2車款之車頭設計與系爭車
    頭新式樣均呈相同之Ｖ字型設計，足見早於1966年（即民國
    55年）即有與系爭車頭新式樣相同之車頭設計面世，本件被
    告雖未抗辯系爭新式樣專利不具新穎性而不得對被告主張權
    利，惟被告抗辯該書上之福斯車型已經流行了很多年，市場
    上很多家在作等情，應屬信而有徵，從而被告辯稱其因此認
    為上揭車頭應無專利權，並無侵權故意或過失等語，應堪採
    信。
六、綜上所述，原告既無法證明被告為訴外人丁○○改裝系爭車
    頭具有故意或過失，其依專利法第129 條第1 項準用同法第
    84條第1 項及第85條第1 項第1 、2 款、第2 項、民法第21
    6 條等規定，為上述聲明之請求，即屬無據，應予駁回；其
    假執行之聲請因訴被駁回已失所依附，應併予駁回。
七、據上論結，本件原告之訴為無理由，依智慧財產案件審理法
    第1 條，民事訴訟法第78條，判決如主文。
中    華    民    國    99    年    6    月     29    日
                    智慧財產法院第二庭
                                法  官  陳忠行
以上正本係照原本作成。
如不服本判決，應於收受送達後20日內向本院提出上訴書狀，其
未表明上訴理由者，應於提出上訴後20日內向本院補提理由書狀
（均須按他造當事人之人數附繕本），如委任律師提起上訴者，
應一併繳納上訴審裁判費。
中    華    民    國    99    年    6    月     29    日
                                書記官  陳士軒


司法院資訊處製作；財團法人民間司法改革基金會備份。
